臺灣高等法院民事判決
109年度再易字第32號
再審原告    承啟醫系股份有限公司

法定代理人  曾伊禪  
訴訟代理人  劉鑫成律師
再審被告    達進興業有限公司

法定代理人  郭直逸  
訴訟代理人  謝宏明律師
            陳展穎律師                        
上列當事人間返還不當得利再審之訴事件，再審原告對於中華民
國109年2月12日本院108年度上易字第672號確定判決提起再審之
訴，本院判決如下：
    主      文
一、再審之訴駁回。
二、再審訴訟費用由再審原告負擔。
    事實及理由
一、按再審之訴，應於30日之不變期間內提起；前項期間，自判
    決確定時起算，判決於送達前確定者，自送達時起算；其再
    審之理由發生或知悉在後者，均自知悉時起算，民事訴訟法
    第500 條第1 項、第2 項前段分別定有明文。再審原告係對
    本院108年度上易字第672號判決（下稱原確定判決）提起再
    審之訴，而原確定判決之訴訟標的金額未逾新臺幣（下同）
    150 萬元，為不得上訴第三審事件，於民國109年2月12日宣
    示時即確定；原確定判決係於109年2月20日送達當事人（見
    本院卷第9頁收文章），則再審原告於同年3月20日提起本件
    再審之訴（見本院卷第3頁），未逾民事訴訟法第500條所定
    30日之不變期間。
二、又按再審之訴，顯無再審理由者，得不經言詞辯論，以判決
    駁回之，民事訴訟法第502條第2項定有明文。
三、再審原告主張：再審被告於前訴訟程序主張，其於106年間
    向伊購買車號000-00號數位乳房攝影X光巡迴車（下稱系爭
    車輛），約定總價550萬元，其先支付80萬元（下稱系爭款
    項），因伊未遵期辦理交車，而認買賣契約未成立，伊無權
    受領系爭款項；或認買賣契約已成立，亦得主張解除契約，
    為此請求伊返還系爭款項本息，並於前訴訟程序聲明:㈠原判
    決廢棄。㈡再審原告應給付再審被告80萬元本息。經審理後
    ，原確定判決主文記載略為:「上訴駁回。被上訴人（即
    再審原告）應給付上訴人（即再審被告）80萬元本息」，惟
    原確定判決主文既已駁回再審被告於前訴訟程序之上訴，復
    又命再審原告應給付再審被告於前訴訟程序中請求之80萬元
    本息，則其主文間顯已有矛盾。又原確定判決理由既記載：
    系爭車輛買賣本約係因兩造就何時簽立書面契約、交付系爭
    車輛等契約必要之點不能達成合意，且不可歸責雙方之事由
    ，致不能成立，亦即預約已不能履行，則上訴人類推適用民
    法第249條第4款規定，請求伊返還系爭款項，為有理由等語
    ，則上開理由顯與原確定判決「上訴駁回」之主文相矛盾。
    另原確定判決未審酌足認系爭車輛買賣契約已成立之line對
    話紀錄，證人證詞及雙方主張等證據，亦未於判決理由項下
    說明擇採之理由，顯係漏未斟酌足以影響判決之重要證物，
    爰依民事訴訟法第496條第1項第2款、第497條前段之規定，
    提起再審之訴，求為判決：㈠原確定判決廢棄。㈡再審被告於
    前訴訟程序之訴駁回等語。
四、經查，再審原告謂：原確定判決主文第1項既諭知「上訴駁
    回」，復於主文第2項命再審原告應給付再審被告80萬元本
    息，顯有主文間相互矛盾之情；又原確定判決於理由中記載
    ：系爭契約未能成立，非可歸責雙方之事由，再審被告類推
    適用民法第249條第4款規定訴請返還系爭款項，為有理由，
    但竟於主文諭知「上訴駁回」，亦有判決主文與理由矛盾之
    處云云。惟查：
  ㈠原確定判決事實及理由欄貳.實體部分第點後段記載：「上
    訴人（即再審被告）主張：……爰先位依民法第179條、類推
    適用同法第249條第3款之規定；備位依同法第259條第2款、
    第179條之規定，求為命被上訴人（即再審原告）返還系爭
    款項，……並於本院先位追加依民法第249條第4款規定請求。
    於本院上訴及追加聲明：㈠原判決廢棄。㈡被上訴人應給付上
    訴人80萬元，及自起訴狀繕本送達翌日起至清償日止之法定
    遲延利息。」等語，足見再審被告於前訴訟程序審理時，除
    就第一審已為請求之部分提起上訴外，並就先位之訴追加請
    求權基礎，亦即追加依民法第249條第4款規定為同一聲明之
    請求，足見前訴訟程序審理之範圍包含再審被告之上訴部分
    及追加之訴部分至明。
  ㈡再觀原確定判決事實及理由欄貳.實體部分第點記載:「從而
    ，上訴人依民法第179條、同法第249條第3款規定，訴請被
    上訴人給付系爭款項，及自107年8月3日起至清償日止，按
    週年利率百分之5計算之利息，為無理由，不應准許。原審
    為上訴人敗訴之判決，理由雖與本院不同，惟結論並無二致
    ，本院仍應予以維持。上訴人就此部分仍執前詞指摘原判決
    不當，求予廢棄改判，為無理由，應駁回其上訴。另上訴人
    於本院追加類推適用民法第249條第4款規定，訴請被上訴人
    給付系爭款項，及自108年5月30日起至清償日止，按週年利
    率百分之5計算之利息，為有理由，應予准許，逾此部分之
    追加請求，為無理由，應予駁回。」等語，業已說明再審被
    告依民法第179條、同法第249條第3款規定所為之上訴請求
    ，為無理由，故於主文第一項諭知上訴駁回。惟再審被告追
    加類推適用民法第249條第4款規定請求再審原告給付之請求
    ，為部分有理由，故於主文第二項就再審被告追加之訴部分
    ，諭知再審原告應給付再審被告80萬元本息，並於主文第三
    項駁回其餘追加之訴等語。可見原確定判決之主文與主文間
    及主文與理由間並無矛盾之處，則再審原告主張原確定判決
    有民事訴訟法第496條第1項第2款所定「判決理由與主文顯
    有矛盾者」之再審事由云云，容有誤會，尚非可採。　
五、次按民事訴訟法第497 條所謂就足影響於判決之重要證物，
    漏未斟酌，係指足以影響於判決基礎之重要證物，於前訴訟
    程序業已提出，然未經確定判決加以斟酌，或不予調查或未
    為判斷，且該證物足以動搖原確定判決基礎者而言。若於判
    決理由項下說明無調查之必要，或縱經斟酌亦不足影響判決
    基礎之意見，即與漏未斟酌有間，不得據為本條所定之再審
    理由。再審原告主張：原確定判決漏未審酌足以證明系爭車
    輛買賣契約成立之line對話紀錄，證人證詞及雙方主張等證
    據，且未於判決理由項下說明擇採之理由，顯係漏未斟酌足
    以影響判決之重要證物云云。惟查：
  ㈠原確定判決係審酌證人郭碧川（即再審被告之員工）證述：
    再審原告要求再審被告先付系爭款項，因再審被告需儘早取
    得車輛承接專案故同意先為支付，再與再審原告繼續磋商契
    約其他內容，惟因再審原告車輛過戶手續辦理先是遲逾約定
    107年農曆過年前之交車日，嗣又再遲誤兩造約定107年5月2
    1日之交車日，致未能完成簽約等語；證人邱寶慶（即再審
    原告員工）證述：再審被告希望在107年農曆年前完成過戶
    。系爭車輛需先向相關單位行文、報備，通過審核，伊提議
    先收取系爭款項，代表兩造已完成簽約，可開始進行後續過
    戶、交車等手續。因書面契約所載之再審被告負責人有誤，
    請伊修改後再行簽約。再審被告於107年2月22日要求伊傳送
    已完成過戶的行照資料，因尚未完成過戶，再審被告即謂與
    預計時程有落差，伊於同年3月5日完成後，再審被告即未再
    回應聯絡等語；證人李政諺（即再審原告員工）證述：伊10
    7年3月13日接手此案，再審被告抱怨系爭車輛過戶時間延宕
    ，錯失業務高峰期，受有損失，再審原告降價為450萬元，
    再審被告才同意繼續磋商。107年5月15日書面契約內容完成
    磋商，再審被告要求107年5月21日交車，但因工程師無法配
    合需延期，再審被告堅持當日交車，並表示不同意該日交車
    ，即應返還系爭款項等語，據以認定再審被告購買系爭車輛
    乃為承作國健署之預防保健專案，愈早取得車輛，承作專案
    愈多，預期利益愈高，兩造於契約磋商期間，已將系爭車輛
    之交付時間列為重要爭點，堪認系爭車輛之交付時間，為買
    賣本約能否成立之必要之點，為本件交易上之重要事項（見
    本院卷第13-14頁）。
　㈡原確定判決又再斟酌邱寶慶與郭碧川於106年12月14日之LINE
    通訊軟體對話頁面，邱寶慶向郭碧川表示：「…已跟老闆確
    認過您提的方案沒有問題，會用支票上方式支付分期，另外
    142萬的頭期款會希望跟您先收80萬的簽約訂金，待交車完
    畢後再收取62萬，詳細內容我再修改成合約形式給您參考比
    較準確」、郭碧川與李政諺於107年5月18日之LINE通訊軟體
    對話頁面，郭碧川向李政諺表示：「我尊重貴公司的決定，
    若無法依照協議於下星期一下午一點交車，請於下星期一下
    班前完成退款訂金80萬元的程序，待貴公司完成合約內容後
    再協商買賣流程」，及再審原告自陳：再審被告交付系爭款
    項之性質為立約定金，再審被告亦稱：系爭款項目的在加速
    本件磋商、買賣交易、交車之進行各情，據以認定兩造約定
    再審被告交付系爭款項目的，係為擔保系爭車輛買賣本約之
    成立，其性質應為立約定金。且認定兩造雖於107年5月中旬
    就系爭車輛買賣契約之價金、維修等事宜達成共識，然雙方
    既表明須擇期簽立書面契約及商討交車日期，可見兩造雖就
    買賣標的物及價金之範圍等要件先為擬定，而成立買賣預約
    ，作為將來訂立買賣本約之張本，尚不能認為買賣本約已成
    立。且依郭碧川、李政諺之證述內容可知，兩造就何時簽立
    書面契約、交付系爭車輛等交易上重要事項，因意思表示並
    未一致而不能達成合意，致系爭車輛之買賣本約未能成立，
    亦即預約已不能履行，此屬不可歸責於雙方之事由，則再審
    被告類推適用民法第249條第4款規定，請求再審原告返還系
    爭款項，即屬有據等語（見本院卷第13-16頁），原確定判
    決業已敘明兩造雖就買賣標的物及價金等要件先為擬定，但
    就成立系爭車輛買賣契約之重要事項，即「何時簽立書面契
    約」及「何時交付系爭車輛」等節，均未達成合意，致買賣
    本約未能成立之依據及認定。惟再審原告仍徒以兩造已就系
    爭車輛（買賣標的物）及買賣價金之意思表示業已合致，即
    謂系爭車輛之買賣契約業已成立云云，自難謂可採。
　㈢綜上，原確定判決已敘明其認定事實之依據，並於事實理由
    欄貳、三、㈤後段載明兩造其他所援用之證據，經本院斟酌
    後，認為均不影響本判決之結果，爰不逐一論列等語。顯見
    原確定判決業已審酌包含「邱寶慶與郭碧川」及「郭碧川與
    李政諺」之LINE通訊軟體對話頁面資料及證人郭碧川、邱寶
    慶及李政諺等證詞及兩造所主張之各項證據後而為原確定判
    決之認定，並載明其餘證據不足以影響判決結果而未逐一詳
    論等語，依前所述，自難謂有何漏未斟酌之情。至原確定判
    決關於證據取捨是否妥當，及對證據斟酌之理由是否完備，
    均與漏未審酌無涉，尚不得認有民事訴訟法第497條所定之
    再審理由。
六、綜上所述，再審原告以原確定判決有民事訴訟法第496條第1
    項第2款、第497條規定之再審事由，提起本件再審之訴，顯
    無再審理由，爰依前揭說明，不經言詞辯論以判決駁回之。
七、兩造其餘攻擊防禦方法，經本院審酌後，認與本判決之論斷
    不生影響，爰不一一論駁，附此敘明。
八、據上論結，本件再審之訴為無理由，依民事訴訟法第502條
    第2項、第78條，判決如主文。　
中　　華　　民　　國　　109 　年　　9 　　月　　9 　　日
           　　　民事第六庭 　
　　　　　　　　　　　　審判長法　官  陶亞琴
                            　法　官　楊博欽
　　　　　　　　            　法　官  陳蒨儀
正本係照原本作成。
不得上訴。
中　　華　　民　　國　　109 　年　　9 　　月　　9 　　日
    　　　　　　　　　　　　　書記官　鄭信昱